【裁判字號】    93,上重訴,95
【裁判日期】    950124
【裁判案由】    殺人
【裁判全文】
臺灣高等法院刑事判決                93年度上重訴字第95號
上  訴  人  臺灣板橋地方法院檢察署檢察官
被      告  子○○
指定辯護人  本院公設辯護人周君穎
上  訴  人
即  被  告  甲○
選任辯護人  鄭昱廷律師
上  訴  人
即  被  告  丁○○
選任辯護人  羅水明律師
上列上訴人因被告殺人案件，不服臺灣板橋地方法院93年度重訴
字第7 號，中華民國93年11月30日第一審判決（起訴案號：臺灣
板橋地方法院檢察署92年度偵字第19537 號、93年度偵字第3214
號），提起上訴，本院判決如下：
    主  文
原判決撤銷。
子○○殺人，累犯，處有期徒刑拾貳年，褫奪公權拾年。
甲○、丁○○均無罪。
    事  實
一、子○○前因竊盜罪，經臺灣板橋地方法院判處有期徒刑1 年
    ，嗣經向本院撤回上訴而確定，於民國（下同）92年1月22
    日執行完畢。
二、緣丙○○（綽號「阿詳」）生前獨自居住在臺北縣土城市○○路堤防外工寮內，平日無固定工作，經常在臺北縣土城市
    ○○路、城林路口附近福德宮一帶活動。子○○原與其母居
    住在臺北縣板橋市○○○街100 之2 號3 樓，嗣因故離家在
    外賃居，自92年5 、6 月間起，又因無力繳納房屋租金搬出
    賃屋處，居住在臺北縣土城市城林橋下橋墩附近，遂結識丙○○，並將沐浴用品及雜誌等私人物品寄放在丙○○之上開
    工寮。92年10月18日上午某時，子○○欲向丙○○取回前開
    寄放物品，發現已遭丙○○棄置在垃圾桶內，遂責罵丙○○
    ，並取回部分私人物品。翌日下午，於前犯竊盜罪甫經執行
    有期徒刑1年完畢仍不知悔改之子○○進入丙○○所居住之
    工寮後，與當時略有酒意之丙○○發生互罵三字經之激烈口
    角，子○○明知且可預見如以鈍器等外力重擊人體頭部要害
    ，足以致人於死，竟一時氣憤，頓萌殺意，先徒手毆打丙○○之頭、臉部，再以放置在丙○○工寮內之安全帽，猛力毆
    擊丙○○之頭、臉部。丙○○遂從地上撿拾原綁在木質圍籬
    上之鐮刀1把，意欲反抗。子○○見狀，先搶下鐮刀丟入草
    叢內，再將丙○○壓制倒臥在木質圍籬上，進而坐在丙○○
    之胸腹部，繼續持安全帽猛力毆打丙○○之頭部，並以腳踹
    踢丙○○，再持木質圍籬毆打丙○○之腳部。子○○見丙○○已因多發性鈍器及鈍性傷致腹腔內出血及第一頸椎脫臼出
    血神經性休克死亡，始將安全帽丟入草叢，並逃離現場。92
    年（起訴書記載為90年）10月12日凌晨1時許，經丁○○發
    現丙○○之屍體，向警報案，員警始循線查獲上情。
三、案經臺北縣政府警察局土城分局報請臺灣板橋地方法院檢察
    署檢察官相驗後，自動檢舉偵查起訴。
    理  由
壹、被告子○○部分：
一、被告子○○未於最後言詞辯論期日到庭，惟據其前到庭，矢
    口否認有殺人之犯行，辯稱：（一）被害人丙○○雖於案發
    前1 日將其私人物品丟在垃圾桶內，然其僅責罵丙○○數語
    ，並未因此毆打丙○○，或欲置丙○○於死地之意，被害人
    丙○○係遭被告甲○及丁○○聯手毆打死亡，其僅在旁勸架
    ，而搶下安全帽及鐮刀，過程中所穿著之黑色夾克沾到丙○○之血跡；（二）戊○○主動為其代筆撰寫自白狀，並囑其
    在狀尾簽名，實則其並未殺害丙○○云云。
二、經查，被害人丙○○係於92年10月19日傍晚時分死亡一情，
    業經臺灣板橋地方法院檢察署檢察官督同法醫師前往相驗屬
    實，有相驗屍體證明書1 紙在卷（臺灣板橋地方法院檢察署
    92年度相字第1179號偵查卷第57頁）可稽。另經法醫師孫家
    棟解剖屍體鑑定後，發現被害人丙○○外傷包括：1.頭部－
    凹陷性併裂傷，中間額頭（3 公分）併有刮痕，右眼眶有近
    寬5 公分之上下裂傷（上3.5 公分、下4 公分弧形），左側
    眼眶有寬約4.5 公分之上下挫裂傷（上4 公分、下2.5 公分
    ）併眼結膜出血，上嘴唇兩裂傷併鼻骨骨折。胸部－塌陷性
    併4 處小挫傷（各約1 公分），左下胸部及上腹部有小挫傷
    （1 公分）及左耳血腫。右肩－擦傷。手背－右側有條型刮
    傷（6 公分），左手腕背側裂傷（3 公分）。2.胸部上有血
    跡止于腹部。3.肋骨骨折，右7 、8 外側，右8 至10背側，
    左1 至7 前外側及左6 至10背側。死因看法：死者係多發性
    鈍器傷造成腹腔出血及第一頸椎脫臼出血神經性休克死亡；
    由傷勢分析凶器有木棒（前額及右手背）、條或圓形硬物（
    眼眶及顏面）及壓制于地撞擊傷（胸部肋骨骨折）；死者手
    部傷應屬防禦傷；死者生前有明顯飲用過量酒精性飲料，此
    有法務部法醫研究所（92）法醫所醫鑑字第1504號鑑定書在
    卷（上開相驗卷第63頁至第67頁）可佐。而鑑定證人即法醫
    師孫家棟於原審審理時結證稱：「死者之中間額頭裂傷併有
    刮痕，有2 種可能性，裂傷的部分可能是木製鈍器所造成，
    也可能是壓制在地所造成，亦即可能是地上有石頭或其他尖
    銳的物品磨過去所造成，這傷沒有造成骨頭裂傷，只是表面
    裂傷。至於刮痕的部分則可能是被壓倒在地的擦傷。手背條
    形刮痕及背側裂傷，通常是防禦性的傷，據我推測，也是木
    質鈍器造成的。右肩部的擦傷可能是地上摩擦所造成，因為
    沒有刮痕，應非被毆形成。胸部塌陷性挫傷和胸部肋骨骨折
    是屬於同一類型的傷，都是因為遭壓制造成整排肋骨骨折。
    壓制性的傷通常是被害人完全被壓制在地上，可能是被腳踹
    ，或是因為被重壓所造成。依照塌陷的形狀以及骨折的情形
    ，因為此傷勢是平均斷裂，比較像是以二腳或是整個人坐上
    去所造成，不太像是一腳踹的，否則應有不平均的斷裂。由
    死者的傷勢，可歸納出兇器可能有3 大類，第1 類是木製鈍
    器，第2 類是圓形或不規則條形鈍器，第3 類是壓制在地上
    的撞擊傷。眼眶上下的傷是圓弧傷，比較傾向於是安全帽所
    造成，不像是圓形榔頭所致。死者左耳可能是毆打傷，也有
    可能是安全帽所造成的鈍器傷，上唇是在地上摩擦撞擊所造
    成的傷」等語（原審93年9 月2 日審判筆錄第7 頁至第18頁
    ）。由上開法醫師之鑑定結果，應堪認定被害人丙○○生前
    曾遭人壓制在地，造成胸部塌陷性挫傷及肋骨骨折，並以木
    質鈍器及安全帽之圓形鈍器毆擊頭、臉部，手背側則有防禦
    傷，造成多發性鈍器傷造成腹腔出血及第一頸椎脫臼出血神
    經性休克死亡。此與被告子○○於93年5 月24日所具自白狀
    所載曾以安全帽攻擊丙○○（原審卷第一宗第195 頁反面）
    乙節，悉相吻合。
三、次查，被害人丙○○係於92年10月20日凌晨1 時許，由被告
    丁○○向員警報案稱在臺北縣土城工業區路○○路、大漢溪
    旁，即臺北縣土城市○○路水門右轉約300 公尺工寮附近草
    叢內發現陳屍該處，此有相驗案件初步報告書暨報驗書1 紙
    在卷（92年度相字第1179號偵查卷第1 頁）可參。經臺灣板
    橋地方法院檢察署檢察官率同檢察官臺北縣政府警察局土城
    分局員警於92年10月20日上午9 時30分許前往案發現場勘驗
    結果，該建築物係簡陋木造工寮，被害人丙○○陳屍在工寮
    前方約30公尺處，死者陳屍腳旁地面、陳屍處右側草地圍籬
    及陳屍處左側草地圍籬，發現大量血跡及血跡噴濺痕。圍籬
    外側20公升之塑膠水桶上，亦發現由死者陳屍右側草地圍籬
    向塑膠桶方向之噴濺血跡。工寮隔成前後2 間，入口處地板
    有血液抹痕，第1 間擺設雜物，右側牆板發現血液抹痕，第
    1 間靠第2 間牆面發現血跡噴濺情形及血抹痕，第2 間為死
    者臥房，喇叭鎖外側發現血液抹痕，床面枕頭旁有1 沾血汽
    車椅套，床墊及床板均發現血跡滴落痕跡，第2 間床下衣物
    發現噴濺血跡。死者陳屍腳旁發現插圍籬之凹洞，背部下方
    發現木質殘片，與死者陳屍處左側草地木質圍籬斷裂處吻合
    等情，有土城分局轄內丙○○命案現場勘查報告及所附現場
    照片在卷（92年度相字第1179號偵查卷第1 頁至第56頁）可
    查。另該分局員警於92年10月22日晚間10時許，帶同被告子
    ○○前往草叢勘查，扣得全罩式安全帽1 頂及鐮刀、木棍等
    物，該頂安全帽外觀沾有大量血跡，鐮刀之刀面及握柄亦沾
    有血跡，亦有上開勘查報告現場照片在卷（92年度相字第11
    79號偵查卷第57頁至第68頁）可資佐證。有關扣案安全帽及
    鐮刀之查獲經過，證人即承辦員警庚○○於原審審理時結證
    稱：「接獲報案後，我們先釐清死者年籍，後來開始訪談附
    近遊民，在廟的附近找到被告子○○，先前已和被告子○○
    訪談過幾次，後來被告子○○突然主動告訴我們他案發當天
    在現場，後來又帶我們到案發現場，扣得安全帽、鐮刀等物
    。死者陳屍地點在工寮前方、菜圃旁邊，附近有種菜，還有
    水窪，草叢面積很大，高度大概在一般人的肩部，所以才沒
    有在第一時間發現這些工具。之後我們才循線查獲被告甲○
    、丁○○」等語（原審93年9 月2 日審判筆錄第21頁至第29
    頁）。本案經警在被害人丙○○陳屍處及附近區域採取相關
    跡證鑑驗結果，被告子○○案發當時所穿著之黑色夾克上所
    採得之血跡（證物編號H01-1 、H01-4 ），與被害人丙○○
    陳屍右側草地圍籬鐵管血跡棉棒（證物編號D05 ）、陳屍左
    側草地木質圍籬血跡棉棒（證物編號D06-1 ）、工寮與屍體
    草地上鐵鎚血跡棉棒（證物編號D07-5 ）、工寮入口處木板
    血跡棉棒（證物編號D09 ）、工寮第1 間門板外側血跡棉棒
    （證物編號D10 ）、工寮第1 間地上背心血跡棉棒（證物編
    號D11 ）、工寮第1 間靠第2 間牆面血跡棉棒（證物編號D1
    2 ）、工寮第2 間床面枕頭旁沾血汽車椅套血跡棉棒（證物
    編號D15 ）、工寮第2 間床墊血跡棉棒（證物編號D16 ）、
    工寮第2 間床板血跡棉棒（證物編號D17 ）、工寮旁草叢扣
    案之安全帽及鐮刀（證物編號G01~02）、安全帽前額及外部
    及鐮刀柄標示處（證物編號G02-7 ）等血跡ＤＮＡ－ＳＴＲ
    型別均相同，該型別在臺灣地區中國人分佈機率預估為6.89
    ×10（-14 次方），此有內政部警政署刑事警察局93年2 月
    9 日刑醫字第0920204464號鑑驗書在卷（93年度偵字第3214
    號偵查卷第27頁至第28頁）可按。雖死者丙○○血液經抽取
    ＤＮＡ檢測未檢出型別，然上開血跡棉棒或在被害人丙○○
    所居住之工寮或在其陳屍地點附近所採得，參諸該工寮房間
    入口處木板、第1 間靠第2 間處之牆面、床墊及床板上均有
    血跡，且所檢出之ＤＮＡ型別均相符，足見該等血跡係被害
    人丙○○生前被毆時所遺留。再由被害人丙○○所居住之工
    寮內及入口處均有血跡，暨陳屍地點附近之圍籬上亦遺有其
    血液噴濺痕等情觀之，被害人丙○○應在其所居住之工寮第
    2 間臥室及陳屍地點附近圍籬均有被毆情形。而被告子○○
    為警查獲時所穿著之黑色夾克上之血跡，經鑑驗結果與上開
    被害人丙○○血跡型別相符，堪徵被告子○○在被害人丙○○被毆死亡前後確在案發現場。
四、復查，被告子○○於93年5 月24日所具自白狀已明載因為不
    滿寄放在被害人丙○○住處之物品遭丙○○丟棄而與丙○○
    發生爭執，並以安全帽毆打丙○○等情，且該自白狀係由被
    告子○○口述，93年5 月間在臺灣臺北看守所仁3 舍15房之
    同房戊○○代為撰寫，再由被告子○○親自遞送一情，有臺
    灣臺北看守所94年3 月15日北所戒字第0940002265號函在卷
    可按，並據證人即為被告子○○代筆之戊○○於本院審理時
    結證稱：「自白書內的字跡是我的，子○○在北所與我是同
    房，子○○認字不多，但字看得懂，他叫我替他寫一份自白
    書，讓案情早日釐清，自白書內的每個字、每句話都是子○○口述我照寫的。子○○稱他不會寫，我是因與他是同房的
    友誼，才義務幫他寫。這份自白書最後的簽名是子○○自己
    簽的，我親眼看到的，可以驗筆跡。子○○有告訴我在警察
    抓到他時，警察說不可能只有你一個人做，要他再交出其他
    人，因他與甲○、丁○○以前有仇恨，所以子○○故意把甲○、丁○○二人牽扯進去，說他們二人有參與這件事。我在
    北所時，沒有看到甲○、丁○○與子○○講話，北所同案都
    會隔離，會分開。我寫完後，讀一遍給子○○聽，再給子○○看一遍都沒有錯，子○○才簽名，然後子○○再交給北所
    的主管，呈送給法院。子○○在跟我講的過程中，意識很清
    楚，很正常。子○○說他冤枉甲○、丁○○二人，他良心不
    安，叫我幫他寫，拿給法官釐清案情，我跟甲○、丁○○、
    子○○三人原來都不認識，在北所時我是與子○○同房。我
    不知道子○○何以會有這種心理轉折，子○○講話反反覆覆
    ，要問他自己。子○○在請我幫他寫時，旁邊有4 、5 個人
    可以作證，都是同房的，因同房的才能聽到，他們是蔡兩嘉
    ，己○○、辛○○、壬○○等人」（本院94年5 月10日審判
    筆錄第9 頁至第11頁）等語綦詳，核與書寫自白狀之際在場
    目睹、耳聞之證人即同房舍人員辛○○、乙○○、壬○○、
    癸○○、己○○等人於本院審理時依序所結證「我知道子○○於93年5 月間在北所所提的自白書，是戊○○寫的。子○○是在自由陳述中拜託戊○○寫的。戊○○寫完後，自白書
    有給子○○看過，且由子○○簽名。我當時是與子○○、戊○○同房。戊○○在寫時，從頭到尾你都有看到，由子○○
    陳述，戊○○在寫，模模糊糊有聽到。大意是子○○一個人
    拿安全帽打死死者，後來被警察抓到分局，警察說這個案子
    不是他一個人做的，要子○○合作指認，子○○才咬另外二
    名被告。子○○說冤枉別人不好，要幫法官釐清案情，所以
    要承認自己殺人。子○○是講話比較遲鈍，但精神很好」（
    本院94年6 月21日審判筆錄第6 頁至第8 頁）、「戊○○在
    寫時，子○○有在旁邊講話。子○○沒有說是被威脅才寫自
    白書」（本院同上審判筆錄第10頁、第12頁）、「是子○○
    拜託戊○○寫的，寫完子○○還有簽名。戊○○是據子○○
    的陳述而據實書寫，寫完有給子○○看後子○○才簽名的。
    子○○稱他不會寫，要戊○○幫他寫，子○○用陳述的，由
    戊○○幫他寫。子○○用台語，子○○國語也會，只是講話
    比較慢，應該是用台語講的。我印象中是子○○有講是他用
    安全帽打死死者，子○○不是正常人，說話反覆無常，怪怪
    的。我有聽到子○○有承認有殺人」（本院同上審判筆錄第
    13頁至第14頁）、「當時我在旁邊只是聽到子○○講他比較
    不會寫字，叫戊○○替他代筆。我們在牢房，狀紙寫完都要
    自己簽名」（本院同上審判筆錄第16頁至第17頁）、「當時
    戊○○替子○○寫自白書時，是出於子○○的自由意思，戊○○寫完後，自白書有給子○○看過再簽名。子○○用台語
    比較多，國語比較少」（本院同上審判筆錄第19頁至第20頁
    ）等語，均相符合。被告子○○辯稱乃證人戊○○主動為其
    代筆撰寫自白狀云云，非但與上開證人之所述相異，亦與常
    情有悖，未足採據。被告子○○於檢察官偵查中及原審審理
    時猶能供稱當日被害人丙○○與被告丁○○、甲○發生衝突
    之情形，並帶員警起出安全帽、木棍及鐮刀。倘非由被告子
    ○○將事發當時之情景向證人戊○○轉述，他人實無從憑空
    杜撰上開各情節。自堪徵被告子○○所具自白狀所陳事實，
    核與證據相符。至上開自白狀記載被告於吃過午飯後，即至
    丙○○之工寮，在城林橋下睡覺，迄下午2 時30分許返回臺
    北縣板橋市○○○街住處用餐，再回到丙○○工寮，則彼時
    應係2 時30分以後，與證人林明龍所證述當日下午1 時30分
    前往丙○○住處，約下午2 時30分至40分離開，期間被告子
    ○○並未在場等語，並不相齟齬，難以證人林明龍之證述，
    遽認被告子○○之白白與事實不符。
五、再查，被告子○○為輕度智能障礙之人乙節，固經國軍北投
    醫院以93年4 月26日醫修字第0930000646號函覆原審法院以
    ：「蘇員（指被告子○○）於90年7 月31日及90年8 月28日
    兩度至本院精神科門診就診，診斷確定為輕度智能障礙。（
    魏氏成人智力測驗結果總智商67）。經驗上，智能障礙如屬
    自幼發展上即出現者，無回復之可能性。蘇員於幼年時期曾
    高燒多日，恐為導致智能障礙因素之一；若日後仍有影響其
    智能發展之其他因素出現（如藥物濫用、酗酒、頭部外傷等
    ），即其智能表現有惡化之可能」等語；另經原審法院囑託
    臺北市立療養院就被告子○○之智力與精神狀況施作鑑定，
    結果認被告子○○之達精神耗弱之程度，理由如下：「四鑑
    定所見：1.身體檢查．．．2.精神狀態方面：蘇員（指被告
    子○○）由法警戒護，蘇員之妹陪同接受鑑定，當時意識清
    醒，儀容整潔，態度合作，情緒平穩，行為合宜，應答切題
    ，知悉接受鑑定之目的，定向力、記憶力完好，否認有幻覺
    經驗，未見妄想等思考障礙。3.心理評估：蘇員於行為觀察
    與晤談時，一般應答理解力尚可，但涉及思考性或記憶性之
    問題，則無法回答，表示『不知道』、『不懂』。儘管有一
    些想法，但是缺乏自我肯定，也仍然以不知道回應，經過鼓
    勵，可以有部分表達。一般而言，蘇員之自我監控與省察能
    力弱，對於自己言行適切性以及環境訊息的判斷能力不佳，
    但是可以遵照明確的指令行事。蘇員在接受仿畫測驗之初，
    即表示自己不會畫，但是實際執行結果，蘇員可以遵照指令
    完成作業，顯示蘇員對於表達自己呈現不肯定與退縮之表現
    。蘇員對於事物之間異同之處的判斷，能力不佳，慣常以『
    不知道』、『沒差別』，偶爾彷彿知道差異所在，但是不會
    表達。蘇員自述從就學以來，上課一直聽不懂，成績總是排
    名最後，沒有例外，日常活動，對於生活資訊經常存在著不
    理解的地方。魏氏成人智力測驗（WAIS－III）結果，蘇員之
    語文智商44（百分等級低於0.1 ），操作智商49（百分等級
    低於0.1 ），總智商48（百分等級低於0.1 ）。蘇員目前智
    能表現位於中度智能不足範圍，與以前之學經歷相稱；蘇員
    之智能不足狀況從小即穩定呈現較一般人落後之狀況，應屬
    於發展性之問題。各分測驗表現：蘇員在各方面能力均明顯
    低於一般人平均水準，在涉及抽象語文思考與類推部分，完
    全沒有得分，是所有能力最差之部分。相對而言，蘇員較好
    的能力是與抽象訊息之理解、思考有關之部分，儘管如此，
    仍是屬於能力有限之狀況。蘇員於人格部分表現，自我中心
    的程度高，自我的組織性與計畫能力明顯偏差，對於現實的
    判斷能力呈現相當的發展上的缺損，物體與物體之間的界限
    薄弱，呈現明顯的衝突傾向，人際或人我之間適切界限的掌
    握能力不足，情緒管理的能力不足，尤其在面對環境較複雜
    或要求較高的時候，情緒起伏更大，容易以退化或僵化的方
    式反應。因為智能上的不足，對於自我的精神與情緒狀態也
    缺乏監控的能力。總結而言，蘇員的智能位於中度智能不足
    範圍，屬於發展性的問題，在目前的智能條件下，需要他人
    監控與指導，才能避免人際或人我之間因為蘇員難以適切掌
    控界限而導致的衝突。基本上，於一般生活條件要求以及有
    他人管理的情況下，蘇員的情緒應可維持適度的穩定，遵從
    規範，不至於爆發強烈的情緒。若否，則蘇員面對複雜或較
    高度的環境要求時，將較傾向採取退化或鈍化自我的方式因
    應，採取主動攻擊的可能性較低。五結論：綜合以上所述蘇
    員之過去生活史、疾病史、身體檢查、精神狀態檢查、神經
    學檢查與心理評估結果，本院認為蘇員之智力屬於中度智能
    不足，其精神狀況應屬精神耗弱，該病況與一般同齡成人呈
    現出顯著之差距。關於『蘇員智力與精神狀況』部分，依目
    前鑑定所知，蘇員之智能屬於中度智能不足，對於日常生活
    之具體事物尚可識別，但對於抽象事物則難以理解，其或具
    有不法意識，但於判斷、權衡不法事物所導致之結果之能力
    顯有缺損，致使其知覺理會及判斷作用，自由決定其意思之
    能力較普通人之平均程度顯然減弱，已達精神耗弱之程度。
    ．．．而所謂『智能不足』並非一『疾病』，而為一『發展
    遲緩』或『先天性智力狀態』；但若論蘇員之智力程度與一
    般同齡成人之差距狀況，依本次鑑定結果，蘇員之生理年齡
    為33歲，而其智力程度屬於中度智能不足；亦即約相當於6
    歲至9 歲之心智年齡，其智能（心智年齡）與一般同齡成人
    之間呈現顯著差距」，此有該院93年7 月6 日北市療成字第
    09330505700 號函在卷可查。惟證人即為上開精神鑑定之醫
    師楊添圍亦於原審審理中結證稱：「本件鑑定結果，被告子
    ○○屬於中度智能不足，相當於6 歲至9 歲的心智年齡，依
    其智能，應該有相當能力可以對過去發生之事實為記憶並陳
    述。被告子○○智力測驗結果為48，一般智商在55至50以下
    就判斷為中度智能不足，且必須參考受鑑人之表現情形，由
    於被告子○○的教育及工作狀況亦符合其目前表現，所以作
    成中度智能不足之判斷。鑑定報告中所提到被告子○○易以
    退化或鈍化自我之方式因應外界複雜或高度環境之要求，這
    種人格特質在中度智能不足的個案中相當常見，而被告子○○的人格特質測驗亦呈現同樣結果，以其人格特質而言，面
    對如本案之重大案件，採取逃跑之措施是正常合理的。被告
    子○○具有一般的溝通能力」等語（原審93年11月5 日審判
    筆錄第7 頁至第15頁）。被告子○○雖因智能不足，而在判
    斷、權衡不法事物所導致之結果之能力顯有缺損，致其知覺
    理會及判斷作用、自由決定其意思之能力較普通人之平均程
    度減弱，達於精神耗弱之程度，然其於自警詢時起至偵、審
    期間，就對其不利之證據，均以避就之詞掩飾，自非於行為
    時有心神喪失或精神耗弱之情形，而得以減輕其刑。
六、核被告子○○所為，係犯刑法第271 條第1 項之殺人罪。又
    被告子○○前因竊盜罪，經臺灣板橋地方法院判處有期徒刑
    1 年，嗣經向本院撤回上訴而確定，於92年1 月22日執行完
    畢之事實，有本院被告前案紀錄表在卷可憑，其於受有期徒
    刑之完畢後，5 年以內再犯有期徒刑以上之本罪，為累犯，
    應依刑法第47條之規定，就法定刑為有期徒刑部分，加重其
    刑法定刑為死刑、無期徒刑部分，不得加重。
七、原審未予詳查，遽為被告子○○無罪之諭知，尚有未合。檢
    察官提起上訴，執此指摘原判決不當，為有理由，自應由本
    院將原判決此部分予以撤銷改判。爰審酌被告子○○之品行
    、犯罪所用手段、所生危害，及犯後態度等一切情狀，量處
    如主文第2 項所示之刑，並依犯罪之性質，依刑法第37條第
    2 項規定，宣告褫奪公權10年。又本件事證已臻明確，被告
    子○○聲請傳喚證人呂燕妮，既據陳明待證事實與原審相同
    ，自無再予傳訊之必要。
八、扣案之安全帽、木棍及鐮刀，均係置放在被害人丙○○所居
    住之工寮附近之物，尚乏積極證據足資證明係被告子○○所
    有之物，爰不予宣告沒收，併此敘明。
九、被告子○○經合法傳喚，無正當理由未於最後言詞辯論期日
    到庭，爰不待其陳述逕行判決。
貳、被告甲○、丁○○部分：
一、公訴意旨以：被告甲○、丁○○二人與子○○共同基於殺人
    之犯意聯絡，於上揭時、地，共同將被害人丙○○殺害，因
    認被告甲○及丁○○二人涉有共同殺人之罪嫌云云。
二、按犯罪事實應依證據認定之，無證據不得認定犯罪事實；不
    能證明被告犯罪者，應諭知無罪之判決，刑事訴訟法第154
    條第2 項及第301 條第1 項，分別定有明文。次按認定不利
    於被告之事實，須依積極證據，苟積極證據不足為不利於被
    告事實之認定時，即應為有利於被告之認定，更不必有何有
    利之證據；又事實之認定，應憑證據，如未能發現相當證據
    ，或證據不足以證明，自不能以推測或擬制之方法，以為裁
    判基礎。而刑事訴訟法上所謂認定犯罪事實之積極證據，係
    指適合於被告犯罪事實之認定之積極證據而言，雖不以直接
    證據為限，間接證據亦包括在內；然而無論直接或間接證據
    ，其為訴訟上之證明，須於通常一般之人均不致有所懷疑，
    而得確信其為真實之程度者，始得據為有罪之認定，倘其證
    明尚未達到此一程度，而有合理之懷疑存在時，致使無從形
    成有罪之確信，根據「罪證有疑，利於被告」之證據法則，
    即不得遽為不利被告之認定（最高法院30年上字第816 號、
    29年上字第3105號、30年上字第1831號、40年台上字第86號
    及76年台上字第4986號判例意旨參照）。且被告之自白，雖
    為證據之一種，但依刑事訴訟法第156 條第1 項規定，被告
    之自白，須非出於強暴、脅迫、利誘、詐欺、違法羈押或其
    他不正之方法，且與事實相符者，始得為證據。又依同條第
    2 項規定，被告之自白，不得作為有罪判決之唯一證據，仍
    應調查其他必要之證據，以察其是否與事實相符。立法目的
    乃欲以補強證據擔保自白之真實性，亦即以補強證據之存在
    ，藉之限制自白在證據上之價值，防止偏重自白，發生誤判
    之危險。以被告之自白，作為其自己犯罪之證明時，尚有此
    危險；以之作為其他共犯之罪證時，不特在採證上具有自白
    虛偽性之同樣危險，且共犯之自白，難免有嫁禍他人，而虛
    偽供述之危險。是則利用共犯者之自白，為其他共犯之罪證
    時，其證據價值如何，按諸自由心證主義之原則，固屬法院
    自由判斷之範圍。但共同被告不利己之陳述，雖採為其他共
    同被告犯罪之證據，惟此項不利之陳述，須無瑕疵可指，且
    就其他方面調查，又與事實相符者，始得採為其他共同被告
    犯罪事實之認定。若不為調查，而專憑此項供述，即為其他
    共同被告犯罪事實之認定，顯與刑事訴訟法第156 條第2 項
    之規定有違。因之，現行刑事訴訟法下，被告之自白，或共
    同被告不利於己之陳述，其證明力並非可任由法院依自由心
    證主義之原則，自由判斷，而受相當之限制，有證據法定主
    義之味道，即尚須另有其他必要之補強證據，來補足其自白
    之證明力，始得採為斷罪資料（最高法院87年度台上字第35
    25號判決意旨參照）。換言之，利用非共同被告之共犯之自
    白或其他不利於己之陳述，為認定被告犯罪之證據，不特與
    利用被告自己之自白作為其犯罪之證明同有自白虛偽性之危
    險，亦不免有嫁禍於被告而為虛偽供述之危險。故就刑事訴
    訟法第156 條第2 項之立法意旨觀之，非共同被告之共犯之
    自白或其他不利於己之陳述，固得作為認定被告犯罪之證據
    ，但不得作為有罪判決之唯一證據，仍須有補強證據以擔保
    該共犯自白之真實性，始得採為斷罪之依據，並非絕對可由
    法院自由判斷該共犯之自白或不利於己之陳述之證明力，若
    不為調查，而專憑此項供述為被告犯罪事實之認定，即與上
    開規定有違。又共同被告或共犯之前後供述是否相符、有無
    重大矛盾、指述是否堅決、態度是否肯定、與被告是否相識
    ，所述被告之家庭狀況及電話號碼是否無誤等情，僅足為判
    斷其供述是否具有瑕疵之參考，因仍屬自白或對己不利陳述
    之範疇，尚不足作為其供述與事實相符之補強證據（最高法
    院91年度台上字第4082號判決意旨參照）。
三、公訴人認被告甲○、丁○○二人涉有共同殺人犯行，無非係
    以證人即共同被告子○○之證述，為其唯一論據。惟經訊據
    被告甲○、丁○○二人，則均堅決否認有殺人之犯行，被告
    甲○辯稱：（一）證人即共同被告子○○之智能不足，其陳
    述能力有欠缺，所為供述無證據能力，且其陳述前後不一，
    互相矛盾。（二）其不認識被告子○○，亦不認識被害人丙○○，尤未曾赴案發現場，且其行動電話通聯紀錄並未顯示
    其於案發當日曾與被告丁○○聯絡等語。被告丁○○則以：
    （一）其係因前往案發地點附近釣魚而發現死者丙○○，並
    未毆打死者。（二）其於案發之92年10月19日當日，自上午
    至晚間11時許，均在臺北市○○○路與松江路交岔口之蓬來
    大樓建築工地擔任開吊車之工作，迄該日晚間11時許始下班
    ，並未殺害被害人等語置辯。
四、經查，被告子○○之供述前後不一，相互矛盾，且時而翻供
    ，反覆無常，其中尤以：（一）被告子○○於警詢時曾稱係
    被告丁○○打電話予被告甲○，被告甲○持安全帽毆打被害
    人丙○○（92年10月31日警詢筆錄）。（二）被告子○○於
    93年5 月24日所具自白狀，記載「其實，本案與甲○、丁○○二人並無任何關係」（自白狀第2 頁倒數第3 行至第4 行
    ）。（三）被告子○○於93年1 月5 日偵查中翻供稱：「（
    問：為何向警方與本署供述死者被打之情形？）因為怕被警
    察灌水，．．．我向警方說的過程是我自己編的，沒有人教
    我」（當日偵查筆錄第2 頁）。（四）被告子○○於93年2
    月19日本院準備程序中供陳：「丙○○不是我們3 人做的」
    （本院93年2 月19日準備程序筆錄第3 頁）。（五）被告子
    ○○於93年2 月23日所具申訴狀記載「被告在土城分局所說
    的偵訊筆錄，是因刑警硬要把丙○○命案說是被告等3 人所
    犯，還揚言要將被告強制灌水，以致於被告一時害怕所編的
    一套故事」（該申訴狀末頁）。（六）被告子○○於93年5
    月23日自白狀記載係其持安全帽毆擊死者（原審卷(一)第195
    頁反面）。綜上所述，被告子○○之供詞反覆，且有多次自
    承並無被告甲○、丁○○之犯罪事實，尚難徒憑同案被告子
    ○○上開前後不一且互有出入之供述，復無其他證據可資補
    強，遽認被告甲○、丁○○二人有殺人之犯行。至上開法醫
    孫家棟之證述，僅能證明被害人丙○○身上之傷勢係何種凶
    器所造成，尚未能證明逞兇之人即為被告甲○及丁○○。
五、次查，被告子○○所述，有以下與事實不符之處：
（一）被告子○○稱當日係先在城林橋下遇見被告丁○○，二人
      在前往小木屋時，被告丁○○邊走邊打電話予被告甲○，
      然後就在途中碰面，一起到小木屋找丙○○理論。惟依證
      人呂燕妮證稱由城林橋至小木屋距離不遠，騎腳踏車約2
      分鐘即可抵達（93年9 月2 日筆錄）等語推算，倘以步行
      ，僅須約7 、8 分鐘，而被告丁○○在步行前往小木屋途
      中撥打電話，邊走邊打，再與被告甲○會合後近入小木屋
      ，除非被告甲○恰巧適在附近，否則應不可能即可會合。
（二）被告子○○稱當日下午3 、4 時許在城林橋遇見被告丁○○，即相偕前往小木屋，離開時為晚間7 時許，被告甲○
      及丁○○二人猶在毆打被害人丙○○。然被告子○○既與
      被害人丙○○有情誼，衡情應不可能棄丙○○任由被告甲○及丁○○聯手毆打。
（三）被告子○○既在上址停留約3 、4 小時，竟不知道案發當
      日被告甲○穿著何種衣物，反而就其他細節，均能為詳細
      之陳述，顯有違常理。
六、復查，被告甲○所使用之行動電話，其中，中華電信000000
    0000號碼，於92年10月19日查無當日之通話紀綠（中華電信
    93年7 月21日函）。另和信電訊0000000000號，經函詢結果
    則因時間過久，已查無資料。子○○所稱92年10月19日甲○
    曾與丁○○有過電話聯絡，亦屬無稽。
七、再查，被告丁○○所辯於92年10月19日從早上至晚間約11時
    ，均在臺北市○○○路與松江路交叉口之蓬萊大樓新建工程
    地下連續壁工程工地擔任吊車司機工作，92年10月19日13時
    30分開始吊放鋼筋，14時30分吊放鋼筋結束，14時35分開始
    澆灌混凝土，17時32分澆灌凝凝土結束。該日載運混凝土之
    卡車計有16車次，第1 車次混凝土車載至工地之時間為14時
    30分，澆灌時間為自14時35分至14時49分，第16次混凝土車
    載至工地時間為17時15分，澆灌時間自17時24分至17時32分
    等情，有齊緯工程有限公司地下連續壁施工紀錄表、混凝土
    品質控制表附卷（92年度偵字19597號偵查卷(二)第40頁、第
    41頁）可證。另證人黎桂生於警詢、偵查中及原審審理時，
    均一致證稱：「我是被告丁○○在臺北市○○○路、松江路
    口的工程現場監工。被告丁○○負責開吊車，每天早上7 點
    半以前一定要到工地。被告丁○○於92年10月19日確有至工
    地上班，我在當天晚間7 點左右離開工地，沒看到丁○○何
    時離開，但依20日之地下連續壁施工記錄表，被告丁○○19
    日應於晚間9 、10時許下班。因工程完畢需事先做隔日工程
    準備及當日工程善後，隔日工程的前置作業主要是清洗接頭
    ，收拾當日使用之工具，並準備翌日工程所需工具，至少還
    需要2 、3 小時的時間，被告丁○○負責開吊車，必須最晚
    離開工程現場。他若先離開的話，工程便嚴重拖延，故不可
    能有擅自或先行離開的情形發生。我大約在晚上7 、8 時許
    離開工地，那是最後看到被告丁○○的時間」等語（偵查卷
    (一)第38頁、(二)第103 頁至第104 頁、原審93年9 月2 日審判
    筆錄第42頁至第51頁），核與證人吳嘉榮於本院審理時結證
    所稱「92年10月間，我有在臺北市○○○路與松江路交叉口
    之蓬萊大樓新建工程地下連續壁工程工地工作，我的工作為
    灌地下連續壁的灌漿，有做接鐵管的工作，接鐵管要有吊車
    在我們才能吊起來。鐵管1 節有3 米、6 米，沒有吊車手吊
    起來我們無法鎖，要一直接，接到連續壁需要的米數。連續
    壁要接鐵管的根數，答每個工地不一樣，看深度，看大樓要
    蓋幾層樓，該工地約30幾米，接鐵管要接好多根，接超過30
    米以上。下面有4 人，要有吊車吊我們才能拿傳過去鎖，一
    直放下去到連續壁。到足夠的長度後，上面要有一個大的漏
    斗。漏斗要用吊車吊起來才能安裝上去。接鐵管、裝漏斗時
    一定要有吊車，該場的吊車車手是丁○○，那場我與丁○○
    一起做。灌漿時丁○○也要在場不能離開，如果塞管我們不
    會處理，要由吊車把鐵管吊起來。混凝土車來了，混凝土都
    灌到導溝內了，吊車手的司機不可以先走，漿灌到一個深度
    時，還要一根一根的拿上來清洗，清洗都要吊車吊起來倒在
    地上，我們再沖水，才能清洗。若5 點多混凝土車子灌好了
    ，吊車手最快要1 、2 個小時後才能離開。在民權東路及松
    江路口的工地，灌1 支漿至少要4 小時才能離開，若下午4
    時灌漿，我們最早到晚上11時才能離開。丁○○要做完後敘
    的動作才能離開，丁○○都比我們晚離開工地。灌漿有做紀
    錄，是工地主任黎桂生做的，是憑紀錄領薪水的。我以前不
    認識丁○○，是這場才認識。有一天我們中午剛要吃飯時，
    看到丁○○被警察帶走，被警察抓走的前幾天，我都一直有
    看到丁○○來工作。工作時要簽到，且主任還會再複核」等
    語（本院94年5 月10日審判筆錄第5 頁至第8 頁）相符。另
    被告丁○○提出峻榮營造工程股份有限公司92年10月19日危
    害告知確認單、同日地下連續壁施工紀錄表及混凝土品質控
    制表各一件，該危害告知紀錄單載有日期為92年10月19日，
    。由92年10月19日之連續壁工程紀錄表顯示，吊放鋼筋時間
    係自該日下午1 時30分開始至2 時30分結束，而澆灌混凝土
    時間係自下午2 時35分起至下午5 時32分結束。自可援為被
    告丁○○92年10月19日傍晚4 、5 時許不在案發現場之有利
    證明。
八、員警採取被告甲○之休閒褲及紅色外套，並未發現有可疑指
    紋或血跡（證物清單附偵查卷第44頁）；另被告丁○○之布
    鞋左、右腳疑似血跡（證物編號I02- 1～5 ），經送內政部
    警政署刑事警察局以O-Tolidine血跡反應法檢測結果，呈陰
    性反應，此有該局93年2 月9 日刑醫字第0920204454號鑑驗
    書在卷可查。
九、被告甲○、丁○○二人經法務部調查局測謊結果，以認「：
    一甲○稱：其未曾毆打丙○○、丙○○死亡時其未在場
    、其不知何人殺害丙○○；上述問題經測試無情緒波動之
    反應，研判未說謊。二丁○○稱：其未曾毆打丙○○、
    丙○○死亡時其未在場、其不知何人殺害丙○○；上述問
    題經測試無情緒波動之反應，研判未說謊」，此有法務部調
    查局92年12月15日調科參字第09200461680號測謊報告書在
    卷（93年度偵字第3214號偵查卷第9 頁至第25頁）可查。而
    按測謊鑑定，係依一般人在測謊時，會產生遲疑、緊張、恐
    懼、不安等心理波動現象，乃以科學方法，由鑑定人利用測
    謊儀器，將受測者之上開情緒波動反應情形加以紀錄，用以
    分析判斷受測者之供述是否違反其內心之真意而屬虛偽不實
    。故測謊鑑定，倘鑑定人具備專業之知識技能，復事先獲得
    受測者之同意，即無礙於緘默權之保障，且所使用之測謊儀
    器及其測試之問題與方法又具專業可靠性時，結果若受測者
    否認犯罪之供述，並無不實之情緒波動反應，又無其他積極
    證據證明其被訴之犯罪事實，自得採為有利於受測者之認定
    （最高法院91年度台上字第408 號、92年度台上字第2282號
    及第3822號判決意旨參照）。被告甲○、丁○○二人經測謊
    結果，就否認犯罪之供述，並無不實之情緒波動反應，又查
    無其他積極證據證明其被訴之犯罪事實，自得採為有利於被
    告甲○、丁○○二人有利之認定。
十、此外，本院復查無其他積極確切之證據足資證明被告甲○、
    丁○○有何公訴意旨所指之殺人犯行。本件關於被告甲○、
    丁○○二人犯罪之證明，尚未達於通常一般之人均不致有所
    懷疑，而得確信其為真實之程度，殊屬無從為有罪之確信，
    自應為被告無罪之諭知。原審失察，遽予論科，尚有未合。
    被告甲○及丁○○二人提起上訴意旨指摘及此，為有理由，
    應由本院將原判決此部分亦予撤銷，改為被告甲○及丁○○
    二人均無罪之諭知。又本件事證已臻明確，被告甲○聲請傳
    喚證人呂燕妮及孫家棟，並至案發現場勘驗，本院認均無必
    要，併予敘明。
據上論斷，應依刑事訴訟法第371 條、第369 條第1 項前段、第
364 條、第299 條第1 項前段、第301 條第1 項，刑法第271 條
第1 項、第47條、第37條第2 項，判決如主文。
本案經檢察官鍾鳳玲到庭執行職務
中    華    民    國    95    年    1     月    24    日
                  刑事第十八庭審判長法  官  吳昭瑩
                                    法  官  李英勇
                                    法  官  王麗莉
以上正本證明與原本無異。
如不服本判決，應於收受送達後十日內向本院提出上訴書狀，其
未敘述上訴之理由者並得於提起上訴後十日內向本院補提理由書
（均須按他造當事人之人數附繕本）。
                                    書記官  蘇秋
中    華    民    國    95    年    1     月    25    日
附錄本案論罪科刑法條全文
刑法第271條第1項：
殺人者，處死刑、無期徒刑或10年以上有期徒刑。


司法院資訊處製作；財團法人民間司法改革基金會備份。
